【裁判字號】    94,重訴,331
【裁判日期】    950915
【裁判案由】    拆屋還地等
【裁判全文】
臺灣士林地方法院民事判決             94年度重訴字第331號
原      告  癸○○
            子○○
            未○○
            申○○
            酉○○
            午○○○
上六人共同
訴訟代理人  王昧爽律師
被      告  己○○
            庚○○
            寅○○
            甲○○
            丑○○
            丁○○
            辰○○
            丙○○○
            戊○○
            辛○○
            卯○○
上六人共同
訴訟代理人  陳俊傑律師
上列當事人間拆屋還地等事件，本院於民國95年8 月24日言詞辯
論終結，判決如下：
    主      文
被告辰○○應將附表一編號A 占用台北市○○區○○段四小段三
０之一地號土地如附圖所示位置及面積之房屋拆除，並將占用土
地返還原告及全體共有人。
被告庚○○應將附表一編號B 占用台北市○○區○○段四小段三
０之一地號土地如附圖所示位置及面積之房屋拆除，並將占用土
地返還原告及全體共有人。
被告寅○○應將附表一編號C1、C2占用台北市○○區○○段四小
段三０之一地號土地如附圖所示位置及面積之房屋拆除，並將占
用土地返還原告及全體共有人。
被告丙○○○應將附表一編號D1、D2占用台北市○○區○○段四
小段三０之一地號土地如附圖所示位置及面積之房屋拆除，並將
占用土地返還原告及全體共有人。
被告己○○應將附表一編號E 占用台北市○○區○○段四小段三
０之一地號土地如附圖所示位置及面積之房屋拆除，並將占用土
地返還原告及全體共有人。
被告戊○○應將附表一編號F1、F2、G1、G2、G3占用台北市○○
區○○段四小段三０之一地號土地如附圖所示位置及面積之房屋
及地上物拆除，並將占用土地返還原告及全體共有人。
被告辛○○應將附表一編號H1、H2占用台北市○○區○○段四小
段三０之一地號土地如附圖所示位置及面積之房屋拆除，並將占
用土地返還原告及全體共有人。
被告卯○○應將附表一編號I1、I2占用台北市○○區○○段四小
段三０之一地號土地如附圖所示位置及面積之房屋拆除，並將占
用土地返還原告及全體共有人。
被告丁○○應將附表一編號J1、J2、J3、J4、J5占用台北市○○
區○○段四小段三０之一地號土地如附圖所示位置及面積之房屋
及地上物拆除，並將占用土地返還原告及全體共有人。
被告丑○○應將附表一編號J6占用台北市○○區○○段四小段三
０之一地號土地如附圖所示位置及面積之房屋拆除，並將占用土
地返還原告及全體共有人。
被告辰○○、庚○○、寅○○、丙○○○、己○○、戊○○、辛○○、卯○○、丁○○及丑○○應各給付原告如附表二所示。
原告其餘之訴駁回。
訴訟費用由被告辰○○負擔百分之四、被告庚○○負擔百分之三
、被告寅○○負擔百分七、被告丙○○○負擔百分之十二、被告
己○○負擔百分之二、被告戊○○負擔百分之四、被告辛○○負
擔百分之六、被告卯○○負擔百分之二、被告丁○○負擔百分之
五十四、被告丑○○負擔百分之五，餘由原告負擔。
本判決第一項至第十一項，於原告以如附表二、三所示金額分別
為被告供擔保後，得假執行。但被告辰○○、丙○○○、戊○○
、辛○○、卯○○及丁○○如各以同表所列金額分別為原告預供
擔保，得免為假執行。
原告其餘假執行之聲請駁回。
    事實及理由
一、本件被告庚○○、己○○、寅○○、甲○○及丑○○均未於
    最後言詞辯論期日到場，核無民事訴訟法第386 條各款所列
    情形，爰依原告之聲請，由其一造辯論而為判決。
二、原告起訴主張：坐落台北市○○區○○段4 小段30-1地號土
    地（以下稱系爭土地）為原告與訴外人中華民國（原告誤繕
    為國有財產局）所共有，被告等人未經全體土地共有人同意
    ，擅自在系爭土地上，各搭建如附表一所示門牌號碼之房屋
    及地上物（以下稱建物），渠等以各該建物分別占用系爭土
    地如附圖即複丈成果圖所示之位置及面積，原告依據民法第
    767 條規定，自得請求被告將建物拆除並返還占用土地。又
    被告等無權占用系爭土地，為無法律上之原因而受有利益，
    依據民法第179 條規定，原告得請求被告返還相當於租金之
    不當得利，且依土地法第105 條準用同法第97條規定，應按
    系爭土地申報地價年息百分之10計算為適當，是被告等各應
    返還原告不當得利之占用期間與數額、遲延利息各如附表二
    所示。為此，依據上開規定，訴請被告拆屋還地及返還不當
    得利等語，並聲明求為判決：(一)被告辰○○應將附表一編號
    A 占用系爭土地如附圖所示位置及面積之房屋拆除，並將占
    用土地返還原告及全體共有人。(二)被告庚○○應將附表一編
    號B 占用系爭土地如附圖所示位置及面積之房屋拆除，並將
    占用土地返還原告及全體共有人。(三)被告寅○○、甲○○應
    將附表一編號C1、C2占用系爭土地如附圖所示位置及面積之
    房屋拆除，並將占用土地返還原告及全體共有人。(四)被告丙○○○應將附表一編號D1、D2占用系爭土地如附圖所示位置
    及面積之房屋拆除，並將占用土地返還原告及全體共有人。
    (五)被告己○○應將附表一編號E 占用系爭土地如附圖所示位
    置及面積之房屋拆除，並將占用土地返還原告及全體共有人
    。(六)被告戊○○應將附表一編號F1、F2、G1、G2、G3占用系
    爭土地如附圖所示位置及面積之房屋及地上物拆除，並將占
    用土地返還原告及全體共有人。(七)被告辛○○應將附表一編
    號H1、H2占用系爭土地如附圖所示位置及面積之房屋拆除，
    並將占用土地返還原告及全體共有人。(八)被告卯○○應將附
    表一編號I1、I2占用系爭土地如附圖所示位置及面積之房屋
    拆除，並將占用土地返還原告及全體共有人。(九)被告丁○○
    應將附表一編號J1、J2、J3、J4、J5占用系爭土地如附圖所
    示位置及面積之房屋及地上物拆除，並將占用土地返還原告
    及全體共有人。(十)被告丑○○應將附表一編號J6占用系爭土
    地如附圖所示位置及面積之房屋拆除，並將占用土地返還原
    告及全體共有人。(十一)告應各給付原告如附表二所示。(十二)原告
    願供擔保，請准宣告假執行。
三、被告辰○○、丙○○○、戊○○、辛○○、卯○○及丁○○
    則以：兩造就系爭土地與同小段469 地號等土地，曾向台北
    市政府都市計劃局申請都市更新，且經台北市政府於93年1
    月19日府都四字第09302039600 號函公告發佈實施為更新區
    域，是兩造應曾簽立協議書共同配合都市更新，否則如未得
    被告允諾配合，台北市政府不可能核准列入。又被告丙○○○之夫岳培隆曾向原告癸○○購買土地興建房屋，被告丁○○占用系爭土地開設開雲宮，亦曾獲原告癸○○同意，並已
    另向地政機關申辦地上權登記，是原告本件之訴為無理由云
    云，而聲明求為判決：(一)原告之訴及假執行之聲請均駁回。
    (二)如受不利判決，願供擔保請准免為假執行。被告寅○○以
    ：現在無其他房屋可供居住，也沒有錢，又無力租屋居住，
    如果原告不讓被告使用系爭土地，在被告蓋的時候就應該阻
    止，事情至今已經10餘年，其迄今請求為無理由云云置辯，
    並與被告甲○○均聲明求為判決：原告之訴駁回。至被告甲○○雖曾到庭，但未為任何陳述，僅聲明求為判決：原告之
    訴駁回。另被告庚○○、己○○及丑○○經於相當時期為合
    法之送達，惟均未到庭，亦未提出任何書狀為何聲明或陳述
    。
四、查系爭土地為原告與中華民國所共有，原告癸○○、子○○
    之所有權應有部分均為1/3 ，原告未○○、申○○、酉○○
    、午○○○之所有權應有部分均為23147/300000，系爭土地
    自89年7 月1 日起至92 年12 月31日止之申報地價為每平方
    公尺7,200 元，自93年1 月1 日起至今之申報地價為每平方
    公尺7,360 元。而如附表一所列之房屋及地上物，各占用如
    附圖所示位置及面積之系爭土地，該等房屋、地上物，均自
    早於89年11月10日前即已存在系爭土地上而占用等情，為兩
    造所不爭執，且有土地登記謄本（本院卷第15頁以下）、土
    地所有權狀（本院卷第18頁以下）及複丈成果圖在卷可稽，
    均堪認為真實。
五、茲原告主張上情，引據民法第767 條、第179 條規定，各請
    求被告拆屋還地及返還不當得利，被告則有以前開情詞置辯
    者，亦有未到庭或具狀為任何聲明陳述者。本院判斷如下：
  (一)按「當事人主張有利於己之事實者，就其事實有舉證之責任
    。」，民事訴訟法第277 條前段定有明文。而以無權占有為
    原因，請求返還所有物之訴，原告就被占用物之所有權存在
    及被告占用之事實，除被告自認或不爭執者外，應負舉證責
    任，而被告如以非無權占有為抗辯者，原告於被告占有為無
    法律上權源之事實，不負舉證責任，被告應就其取得占有係
    有正當權源之事實證明之，如不能證明，則應認原告之請求
    為有理由。
  (二)本件原告雖主張被告甲○○與寅○○共同以附表一編號C1、
    C2所示房屋及雨遮占用系爭土地云云，然該等房屋及地上物
    為被告寅○○於10餘年前所搭建，此已經被告寅○○到庭陳
    述無誤，原告對此亦未加爭執，且參照卷附戶籍謄本顯示（
    本院卷第176 頁），被告甲○○為73年間生，顯示於該等建
    物搭建時年尚幼稚，當無資力及能力搭建該屋，是其應係以
    被告寅○○家屬身份居住當址，是從上被告寅○○陳述及證
    據顯示，應認此建物之所有權應歸被告寅○○所有，而占用
    系爭土地，縱被告甲○○居住該建物內，亦不能認為係其所
    占用，此外，原告就被告甲○○有以附表一編號C1、C2所示
    房屋及雨遮占用系爭土地之事實，並未進一步舉證以實其說
    ，所為此部分主張即屬無據，自無由許其請求被告甲○○拆
    屋還地及返還不當得利。
  (三)被告被告庚○○、己○○及丑○○經於相當時期受合法之通
    知，惟未於言詞辯論期日到場，亦未提出準備書狀爭執，依
    據民事訴訟法第280 條第3 項、第1 項規定，視為對原告主
    張事實已有自認，且經本院履勘現場並囑由台北市中山地政
    事務所派員測量無誤，有如附圖之複丈成果圖在卷可憑，是
    被告庚○○、己○○及丑○○各以如附表一所示之房屋無權
    占用系爭土地，足以認定。
  (四)本件被告辰○○、丙○○○、戊○○、辛○○、卯○○及丁○○均抗辯曾與原告簽立協議共同開發系爭土地，被告丙○○○另辯稱係經其夫購地建屋，被告丁○○辯以曾得原告癸○○同意使用系爭土地及已申辦地上權登記云云置辯，惟渠
    等為此抗辯所主張之事實，悉為原告所否認，是被告辰○○
    、丙○○○、戊○○、辛○○、卯○○及丁○○就渠等合法
    占有之事實，應負舉證責任，其舉證責任未盡，即應受敗訴
    之判決。經查：
  1.有關被告辰○○、丙○○○、戊○○、辛○○、卯○○及丁○○所陳兩造曾簽立協議書一節，雖據提出台北市政府都市
    更新處函（本院卷第142 頁以下）、都市更新計畫幹事會議
    會議紀錄（本院卷第146 頁以下）為證，並聲請向台北市都
    市更新處函查據覆，然觀之被告辰○○、丙○○○、戊○○
    、辛○○、卯○○及丁○○所提出及台北市政府都市更新處
    函覆本院所檢送之會議資料，均無涉及系爭土地部分，亦無
    任何有關兩造就系爭土地開發、使用之協議紀錄，是不能憑
    為有利於被告辰○○、丙○○○、戊○○、辛○○、卯○○
    及丁○○認定之依據。
  2.另就被告丙○○○現占用系爭土地是否經其夫岳培隆向原告
    購買、被告丁○○有無獲得原告癸○○同意使用等項，雖聲
    請詢問證人乙○○、巳○○、壬○○及原告癸○○為證，但
    證人乙○○、巳○○均結證稱：不知岳培隆有無蓋買該地等
    語（本院卷第228 頁以下），原告癸○○亦稱：無同意或出
    售土地之事等語（本院卷第231 頁），至證人壬○○則證稱
    ：不識丁○○、癸○○，亦不清楚開雲宮何時設在該處等語
    （本院卷第230 頁），是均無足據為被告丙○○○、丁○○
    抗辯事實存在之憑據。
  3.再按占有人因時效取得地上權登記請求權者，以已具備時效
    取得地上權之要件，向該管地政機關聲請為地上權登記，如
    經地政機關受理，則受訴法院即應就占有人是否具備時效取
    得地上權之要件，為實體上裁判，固為最高法院80年度第2
    次民事庭會議決議所採之見解，然占有人因時效而取得地上
    權登記請求權者，以已具備時效取得地上權之要件，向該管
    地政機關聲請為地上權登記，如經地政機關受理，則受訴法
    院即應就占有人是否具備時效取得地上權之要件為實體上裁
    判，惟此係指占有人在土地所有人起訴前已申請為地上權之
    登記且經受理者，始有其適用。被告丁○○雖抗辯已向地政
    機關申辦登記地上權云云，並提出土地登記申請書1 紙為證
    （本院卷第213 頁），然從該紙申請書上蓋用之台北市中山
    地政事務所收文戳記顯示，乃係至本件起訴後之94年12月間
    始為申辦，則依據上開說明，已無從於此以時效取得地上權
    為由對抗原告，且按地上權為一種物權，主張取得時效之第
    一要件須為以行使地上權之意思而占有，若依其所由發生之
    事實之性質，無行使地上權之意思者，非有變為以行使地上
    權之意思而占有之情事，其取得時效，不能開始進行（最高
    法院64年台上字第2552號判例意旨參照），被告丁○○一方
    面主張基於原告癸○○同意使用之法律關係占用土地，另一
    方面主張時效取得地上權，並未舉證確係出於行使地上權之
    意思而占用系爭土地，自屬無據。
  (五)次按「所有權人對於無權占有或侵奪其所有物者，得請求返
    還之；對於妨害其所有權者，得請求除去之。」，民法第76
    7 條定有明文。系爭土地為原告與其他共有人所有，而除被
    告甲○○外之其餘被告所有或有事實上處分權之附表一所示
    房屋、地上物，各占用系爭土地如附圖所示之位置及面積，
    並均未能舉證證明有何占有使用之正當權源，即屬無權占有
    ，原告本於共有人之地位，為全體共有人之利益，援引民法
    第767 條前段及中段所有物返還請求權及所有權妨害排除請
    求權之規定，請求除被告甲○○外之其餘被告，各將所有占
    用系爭土地之房屋及地上物拆除，將占用土地返還予原告及
    全體共有人，於法即屬有據。至被告寅○○雖稱：現無資力
    ，且原告於其造屋時未加阻止，事亦已經歷時10餘年云云，
    然被告是否資力富裕、原告是否怠於行使權利，除法律別有
    規定外，非權利人即原告現在得否行使權利之要件，且系爭
    土地為已經登記之不動產，其返還請求權亦無請求權消滅時
    效規定之適用，是其此抗辯，要無礙於上開認定。
  (六)第按無權占有他人土地，可能獲得相當於租金之利益，為社
    會通常之觀念，最高法院61年度台上字第169 號著有判例可
    循。本件被告等無權占有系爭土地，而消極減免其應支付使
    用該土地之代價，即受有利益，並因而致原告占有使用系爭
    土地之權益受有損害，原告依不當得利法律關係，請求被告
    返還相當於租金之利益，於法洵無不合。又「不當得利之受
    領人，依其利益之性質或其他情形不能返還者，應償還其價
    額。」，民法第181 條但書定有明文。本件除甲○○外之被
    告無權占用原告與第三人共有之系爭土地，因而獲得占有使
    用之利益，並致原告無法管領使用而受有損害，因依其性質
    為不能返還，是依據上開規定，即應償還其價額，則就被告
    等各應返還原告之不當得利數額，本院審酌：
  1.按關於相當於租金之利益之計算標準，應參酌土地法第105
    條、第97條第1 項之規定，予以計算較為客觀公允（最高法
    院81年度台上字第339 號判例參照）。再按城市地方房屋之
    租金，以不超過土地及其建築物申報總價額年息百分之10為
    限，土地法第97條第1 項定有明文，此項規定於租用基地建
    築房屋準用之，同法第105 條亦有明文。其次，所謂土地價
    額係指法定地價而言；土地所有人依土地法所申報之地價為
    法定地價，土地所有權人未於公告期間申報地價者，以公告
    地價（並非公告現值）百分之80為其申報地價，土地法第14
    8 條、土地法施行法第25條、平均地權條例第16條前段亦定
    有明文，故土地法第97條第1 項所謂之申報地價，即指該土
    地之申報地價而言。又所謂年息百分之10為限，乃指基地租
    金之最高限額而言，並非一律依照申報價額年息百分之10計
    算之，尚須斟酌基地位置、工商繁榮程度、使用人利用基地
    之經濟價值、所受利益及社會情感等情事而為決定。
  3.原告請求被告給付如附表二所示以返還不當得利，參諸系爭
    土地坐落位置在台北市內湖區轄內，除被告丁○○所有之建
    物、地上物係充作開設廟宇使用外，其餘均為住家，現場為
    一山坡地，左鄰均為平房、老舊建築，位置鄰近康寧路及金
    湖路交會口，附近少商家，購物需至康寧路附近等情，業據
    本院履勘現場屬實，有勘驗筆錄在卷可憑（本院卷第51頁）
    ，堪認系爭土地周圍雖進出便利，然現在尚非商業繁榮之區
    域，生活機能亦非完善。本院審酌此等基地位置、利用狀況
    、交通便利與繁榮程度、使用經濟效用等項，及系爭土地自
    89年7 月1 日起至92年12月31日止之申報地價為每平方公尺
    7,200 元，自93年1 月1 日起至今之申報地價為每平方公尺
    7,360 元等一切情狀，認被告所受占用土地之不當得利，應
    以申報價額年息百分之5 計算為適當，原告請求按土地申報
    地價年息百分之10計算，依系爭土地之現況而論，尚屬過高
    ，其超逾部分即屬不能核許，是原告得請求被告給付之數額
    ，按原告各人之所有權應有部分比例計算，應如附表二各編
    號表內被告應給付之數額所示。
  (七)末按「受領人於受領時，知無法律上之原因或其後知之者，
    應將受領時所得之利益，或知無法律上之原因時所現存之利
    益，附加利息，一併償還；如有損害，並應賠償。」；「應
    付利息之債務，其利率未經約定，亦無法律可據者，週年利
    率為百分之五。」，民法第182 條第2 項、第203 條定有明
    文。本件被告無權占用系爭土地，為有不當得利，且於得利
    時明知為無法律上之原因，是應自取得利益時起，按年息百
    分之5 計算，就應返還原告之利益附加利息給付，原告於此
    就其各得請求被告給付如附表二所示之數額範圍內，併訴請
    各自起訴狀繕本送達被告辰○○、張進德、寅○○、甲○○
    、丙○○○、己○○、戊○○、辛○○、卯○○及丁○○之
    翌日起，及追加訴狀送達被告丑○○之翌日起，按年息百分
    之5 計付利息，於法尚無不合，至逾此範圍之利息請求，則
    乏憑據，為不能許之。
六、從而，原告主張依據民法第767 條及第179 條規定，請求被
    告拆屋還地及返還不當得利，應認於其各請求除甲○○外之
    其他被告拆除如附表一所示之房屋、地上物，並將占用土地
    返還原告及全體共有人暨如附表二所示被告各應給付之數額
    範圍內，為有理由，應予准許，其餘請求則為無理由，應予
    駁回。
七、原告及被告被告辰○○、丙○○○、戊○○、辛○○、卯○○及丁○○各陳明願供擔保，請准宣告假執行及免為假執行
    ，經核於原告勝訴之範圍內並無不合，爰各酌定相當擔保金
    額如附表二、三所示予以准許。而原告其餘假執行之聲請，
    因訴經駁回而失所附麗，應併予駁回之。
八、據上論結，原告之訴為一部有理由、一部無理由，依民事訴
    訟法第79條、第390 條第2 項、第392條第2項判決如主文。
中    華    民    國    95    年    9     月    15    日
                  民事第一庭  法  官  蕭錫証
以上正本證明與原本無異。
如對本判決上訴須於判決送達後20日內向本院提出上訴狀。
中    華    民    國    95    年    9     月    20    日
                              書記官  林令令


司法院資訊處製作；財團法人民間司法改革基金會備份。
